【裁判字號】    92,訴,54
【裁判日期】    921215
【裁判案由】    確認土地抵押權不存在
【裁判全文】
臺灣花蓮地方法院民事判決  九十二年訴字第五四號
    原      告  甲○○
    訴訟代理人  于麗秋
    被      告  乙○○
    訴訟代理人  張明仁
右當事人間請求確認土地抵押權不存在事件，本院判決如左：
    主      文
確認被告對如附表一所示土地於民國八十七年四月二十三日登記、最高限額新台幣肆
佰捌拾萬元、存續期間民國八十七年四月二十一日至九十年四月二十日、債務人張敬
雲之抵押權所擔保之債權新台幣肆佰捌拾萬元不存在。
訴訟費用由被告負擔。
    事實及理由
一、原告主張：
  (一)如附表一所示土地原為原告之父張敬雲所有，於民國八十七年四月二十三日登記
    債務人為張敬雲、最高限額新台幣（下同）四百八十萬元、存續期間自八十七年
    四月二十一日起至九十年四月二十日止之第二順位抵押權（下稱系爭抵押權）予
    被告，嗣張敬雲去世，原告因繼承而取得如附表所示土地之所有權，因被告於九
    十一年間持張敬雲所簽發如附表二所示之本票、如附表三所示支票各一紙，向鈞
    院聲請拍賣抵押物裁定，經鈞院以九十一年度拍字第二六八號裁定准許後，被告
    聲請執行，經鈞院以九十一年度執字第七九六五號執行事件將如附表一所示土地
    拍賣予第三人。惟該本票並非張敬雲所簽發，縱為張敬雲所簽發，被告亦未將借
    款交付給張敬雲，自非系爭抵押權所擔保之債權，且如附表三所示支票之發票人
    為北凱實業有限公司（下稱北凱公司），支票背面亦非張敬雲之簽名，縱張敬雲
    為背書人，因執票人對背書人追索權之時效只有四個月，被告之請求權已罹於時
    效，張敬雲自毋庸負責。
  (二)張敬雲並未向被告借款，被告應舉證證明其與張敬雲間有借貸關係，及有交付借
    款之事實。北凱公司負責人鍾勝生與其妻吳素美均與被告及被告之夫張明仁間有
    借款事實，四人為舊識，今張敬雲已去世，其四人欲以北凱公司鍾勝生與張明仁
    間之借款事實誤植為張敬雲向被告之借款。被告所提之如附表四所示支票上縱有
    張敬雲背書，惟已罹於時效消滅，且被告自承該四紙支票已交還北凱公司，顯然
    其與北凱公司之債務已經解決，雙方已達成和解，附表二所示本票如為擔保前開
    支票四紙債務之用，則因借款債務被告與北凱公司已達成和解，該本票債務亦應
    消滅。
  (三)被告所提匯款單是匯給佳佽股份有限公司而非張敬雲。被告匯入張敬雲帳戶之款
    為張敬雲與被告及張明仁、鍾勝生之合會會款，會首為鍾勝生，不能證明為張敬
    雲之借款。被告所提之往來明細均為被告或張明仁與北凱公司間之資料，不能認
    與張敬雲有關。如附表一所示土地雖已經拍賣予他人，但為能請求返還被告於該
    強制執行事件執行之債權金額，爰起訴請求確認如主文第一項所示。並聲明：如
    主文第一項所示。
二、被告對於如下三所述之事實均不爭執，惟以：
  (一)張敬雲生前向被告借款四百九十五萬元，為借貸關係之債務人，張敬雲與被告以
    前即有借貸關係，於八十九年十月間，雙方會算結果，張敬雲尚積欠被告三百八
    十萬元，雙方約定張敬雲自九十年九月三十日起，按月清償一百萬元，即九十年
    九月三十日、九十年十月三十一日、九十年十一月三十日各清償一百萬元，九十
    年十二月三十一日清償八十萬元，張敬雲交付被告如附表四所示支票四紙，並於
    支票背面背書。被告另要求張敬雲簽發如附表二所示本票一紙交予被告，作為擔
    保，可見張敬雲與被告間確有借貸關係。
  (二)借貸款項之交付，被告皆依張敬雲之指示匯款或交付現金，依民間借貸習慣，貸
    與人如有收受票據，即不會再要求借用人簽立收據，故未另立據，本件部分款項
    係依張敬雲指示匯予北凱公司。
  (三)退步言之，張敬雲為擔保北凱公司之支票債務而簽發如附表二所示本票，被告為
    持票人，自可主張前揭票據債權為系爭抵押權擔保效力所及，且張敬雲簽發如附
    表二所示本票與如附表四所示四張支票金額均同為三百八十萬元，本票到期日與
    支票最後清償日同為九十年十二月三十一日，且張敬雲在支票上背書等情觀之，
    二者顯為同一筆債務，被告為執票人，自可主張前揭票據為抵押權擔保效力所及
    。
  (四)如附表二所示本票債務並非從權利，而係與借貸債務、支票債務間成立不真正連
    帶債務關係，被告與北凱公司未達成和解，被告將如附表四所示支票交還北凱公
    司係為免北凱公司因票信減損連帶減損償債能力。
  (五)被告未主張對支票背書人之請求權，僅以支票背書人之事實證明借款人為張敬雲
    ，而借貸關係及本票關係之請求權均未罹於時效，故原告稱張敬雲為背書人已罹
    於時效云云，顯無理由等語資為抗辯。並聲明：原告之訴駁回。
三、兩造不爭執之事實：
  (一)如附表一所示土地原為張敬雲所有，被告於八十七年四月二十三日登記最高限額
    四百八十萬元之第二順位抵押權（債務人為張敬雲），嗣張敬雲去世，原告因繼
    承而取得如附表一所示土地之所有權。
  (二)被告以如附表二、三所示票據，向本院聲請拍賣抵押物即如附表一所示土地，經
    本院以九十一年度拍字第二六八號裁定准許，被告聲請執行，經本院以九十一年
    度執字第七九六五號事件執行中，並於九十二年八月十三日第二次拍賣時由訴外
    人于慧玲以六百四十八萬零一百元拍定，本院於九十二年八月二十七日核發權利
    移轉證書，並函花蓮地政事務所塗銷查封登記及辦理所有權移轉登記予于慧玲。
四、得心證之理由：本件兩造所爭執之處，應在於被告對原告之父張敬雲（已歿）有
    無借款債權四百八十萬元，而為系爭抵押權效力所及？
  (一)按確認法律關係之訴，非原告有即受確認判決之法律上利益者，不得提起之，且
    前項確認法律關係基礎事實存否之訴，以原告不能提起他訴訟者為限，民事訴訟
    法第二百四十七條第一項、第二項定有明文。本件因被告聲請拍賣抵押物（即如
    附表一所示土地），經本院裁定准許，被告進而聲請執行後，業經本院將如附表
    一所示土地拍賣予第三人于慧玲，並核發權利移轉證書，已如前述，可見原告已
    非如附表一所示土地之所有權人，被告於前開土地上之系爭抵押權亦已塗銷，惟
    被告於該執行程序中陳報抵押債權額為四百九十五萬元及利息、違約金，本院執
    行處尚未製作分配表分配拍賣價款，此經本院依職權調閱該執行卷宗核閱無誤，
    則被告對系爭抵押權之債權存否，為兩造間法律關係之重要內容，且因被告尚未
    取得價款，原告除提起確認之訴外不得提起他訴訟。是本件與前開確認之訴之要
    件相符，合先敘明。
  (二)按票據本身是否真實，即是否為發票人所作成，應由票據債權人負證明之責，此
    觀民事訴訟法第二百七十七條規定之法理至明。又按票據為無因證券，票據債權
    人就其取得票據之原因，固不負證明之責任，惟執票人主張票據係發票人向其借
    款而簽發交付，以為清償方法，發票人復抗辯未收受借款，消費借貸並未成立，
    則執票人就借款已交付之事實，應負舉證責任（最高法院九十一年度台簡抗字第
    四六號判決可資參考）。本件被告提出如附表二、三、四所示本票、支票作為對
    原告之父張敬雲之債權證明，惟原告均否認其上張敬雲簽名之真正，依據前述說
    明，原告就票據為真正即應舉證證明；經本院將如附表二所示本票及張敬雲生前
    在保證責任花蓮第二信用合作社所留之開戶資料上的簽名字跡送法務部調查局鑑
    定，因供參對之資料不足，致難以認定，有該局九十二年十月三十一日函附卷可
    稽（本院卷一八二頁）；惟縱該本票上發票人之簽名及如附表三、四所示支票背
    書人張敬雲之簽名均為真正，因被告主張前開票據係張敬雲向其借款而簽發或背
    書，以為清償方法，而原告（張敬雲之繼承人）抗辯未收受借款，被告仍應就借
    款已交付之事實，負舉證責任，然本件被告所提之證據，尚不能證明其確有交付
    借款四百九十五萬元予張敬雲之事實，茲詳述如下：
    1.被告所提匯款單一紙（本院卷三三頁）係匯款六萬七千五百元予張敬雲，但匯
      款之原因甚多，不能即認此部分匯款即為張敬雲向被告借貸之款項。
    2.被告所提另一紙匯款單（本院卷三四頁）係匯款十五萬元予佳佽股份有限公司
      ，既係匯予第三人即佳佽股份有限公司，被告亦未能證明其匯款予第三人係出
      於借款人張敬雲之指示，是該匯款單自不能做為其交付借款予張敬雲之證明。
    3.被告所提存摺影本、存摺存款明細分類帳（本院卷一四三至一五八頁）上僅記
      載各支票之存、付情形，不能證明即為被告與張敬雲間有借貸關係，及被告有
      交付借款予張敬雲之事實。
    4.被告所提之匯款單（本院卷一六九至一七○頁）其中第一張係張明仁匯二十五
      萬元予張敬雲，其餘均為被告匯款予北凱公司或佳佽股份有限公司之匯款單，
      而張明仁與被告為不同之自然人，且被告未舉證證明其匯款予第三人係出於借
      款人張敬雲之指示為之，是前開事證顯均不能做為被告有交付借款予張敬雲之
      佐證。
  (三)被告辯稱張敬雲簽發如附表二所示本票係為擔保北凱公司為發票人之如附表四所
    示支票債務乙節，亦未能提出證據為證，自不能以前開本票、支票作為被告前述
    辯詞之證明，是本院認為被告此部分抗辯亦未能舉證實說，自不足採信。
五、綜上所述，被告對其所提出之如附表二所示本票、附表三、四所示支票上張敬雲
    之簽名無法證明為真正，且縱認前開票據上張敬雲之簽名均為真正，被告亦無法
    證明其有交付借款予張敬雲之事實，又被告亦未證明如附表二所示本票係為擔保
    如附表四所示支票債務之用，則依據前述說明，被告對前開事實既均無法舉證，
    自不能認其對張敬雲之債權存在。從而，原告訴請確認被告對如附表一所示土地
    於八十七年四月二十三日登記、最高限額肆佰捌拾萬元、存續期間八十七年四月
    二十一日至九十年四月二十日、債務人張敬雲之抵押權所擔保之債權肆佰捌拾萬
    元不存在，為有理由，應予准許。
六、本件事證已臻明確，兩造其餘攻擊防禦方法與舉證，均無礙勝負判斷，爰不一一
    論列，附此敘明。
七、訴訟費用負擔之依據：民事訴訟法第七十八條。
中        華        民      國    九十二    年    十二    月    十五    日
                            臺灣花蓮地方法院民事庭
~B法      官  楊碧惠
右為正本係照原本作成
如對本判決不服，應於送達後二十日內，向本院提出上訴狀。（應抄附繕本）
~B法院書記官  黃智美
中        華        民      國    九十二    年    十二    月    十五    日
附表一
花蓮縣壽豐鄉○○段一七三九、一七三九之一、三七一○、三七一○之二、三七一一
地號土地。
附表二（本票）
┌──┬────┬──────┬────┬────┬───┐
│編號│票號    │票面金額    │發票日  │到期日  │發票人│
│    │        │（新台幣）  │        │        │      │
├──┼────┼──────┼────┼────┼───┤
│一  │        │三百八十萬元│89.10.23│90.12.31│張敬雲│
└──┴────┴──────┴────┴────┴───┘
附表三（支票）
┌──┬────┬──────┬────┬────┬────────┐
│編號│票號    │票面金額    │發票日  │提示日  │發票人          │
│    │        │（新台幣）  │        │        │                │
├──┼────┼──────┼────┼────┼────────┤
│一  │0000000 │一百十五萬元│91.8.31 │91.9.22 │北凱實業有限公司│
└──┴────┴──────┴────┴────┴────────┘
附表四（支票）
┌──┬────┬──────┬────┬────┬────────┐
│編號│票號    │票面金額    │發票日  │提示日  │發票人          │
│    │        │（新台幣）  │        │        │                │
├──┼────┼──────┼────┼────┼────────┤
│一  │0000000 │一百萬元    │90.9.30 │90.10.2 │北凱實業有限公司│
├──┼────┼──────┼────┼────┼────────┤
│二  │0000000 │一百萬元    │90.10.31│90.10.31│北凱實業有限公司│
├──┼────┼──────┼────┼────┼────────┤
│三  │0000000 │一百萬元    │90.11.30│90.11.30│北凱實業有限公司│
├──┼────┼──────┼────┼────┼────────┤
│四  │0000000 │八十萬元    │90.12.31│90.12.31│北凱實業有限公司│
└──┴────┴──────┴────┴────┴────────┘


司法院資訊處製作；財團法人民間司法改革基金會備份。
